【裁判字號】    89,上,645
【裁判日期】    891108
【裁判案由】    返還價金
【裁判全文】
台灣高等法院民事判決    八十九年度上字第六四五號
      上  訴  人    甲○○
      訴訟代理人    洪榮彬律師
      被上訴人      新燕實業股份有限公司  設台北市○○○路○段二二五號十樓
      法定代理人    陳秋華    .
      訴訟代理人    陳國雄律師
      複  代理人    林秋萍律師
                    倪子修律師
右當事人間請求返還價金事件，上訴人對於中華民國八十九年四月十三日臺灣臺北地
方法院八十八年度訴字第三四九一號第一審判決提起上訴，本院判決如左：
    主    文
上訴駁回。
第二審訴訟費用由上訴人負擔。
    事    實
甲、上訴人方面：
  壹、聲明：求為判決：
    一、原判決廢棄。
    二、被上訴人應給付上訴人新台幣（下同）二百十六萬元及自民國八十八年七月
        十一日起至清償日止，按年息百分之五計算之遲延利息。
    三、第一、二審訴訟費用均由被上訴人負擔。
    四、上訴人願供擔保，請准宣告假執行。
  貳、陳述：除與原審判決記載相同者予以引用外，補稱略以：
    一、上訴人早已於八十八年五月廿一日辦妥向中興銀行貸款之手續，然因中興銀
        行非第一順位抵押權人，亦未允諾代被上訴人清償台新銀行之建築融資，因
        此雖經上訴人詢問，中興銀行均表示須先俟被上訴人塗銷建築融資抵押權後
        ，始可能撥款，而根據當時新聞報導內容，被上訴人並無妥善解決財務之計
        劃，而中興銀行一直不願撥款，上訴人不得已，乃又於同年六月三十日再次
        以存證信函函告被上訴人最遲於同年七月十日前塗銷該融資抵押登記，否則
        自八十八年七月十日當日即時解除雙方買賣契約。
    二、當時上訴人早已備妥房地貸款之撥付及第二期款二百四十八萬元之給付，只
        須被上訴人塗銷建築融資抵押權，上訴人即能完成全部付款。是如依原判決
        理由所示，必須上訴人完全付清所有款項，始能要求被上訴人塗銷該建築融
        資抵押權，則不啻令上訴人陷於將自己財產置於極端危險狀態中，而上訴人
        權利能否獲得保障，完全須視被上訴人是否有良心，肯於收取中興銀行撥付
        之貸款後，將該貸款償還予建築融資貸款銀行而不另作他用，且該建築融資
        貸款銀行，願意不主張被上訴人所積欠債務金額龐大，該撥付之貸款金額僅
        是杯水車薪，而要求被上訴人須全額清償或清償更多金額後，始願塗銷該建
        築融資之抵押權。凡此，足見原審判決所持此項理由之謬誤，完全以被上訴
        人之利益為考量重點。
    三、抑有進者，買賣契約第十三條乃明定：賣方（即被上訴人）保證須塗銷因建
        築融資所設定抵押權之責任，係以『定約後』該房地如有『因可歸責賣方事
        由之糾葛，致生糾紛而影響甲方權益』時，經買方（即甲方）定相當期限催
        告賣方限期解決，逾期賣方仍不解決時，買方即得解除本約，其用語乃『定
        約後』，而非『業已交付買賣標的物』為限。且上訴人因已完成貸款全部手
        續，中興銀行隨時處於可撥款之程度，被上訴人未依約塗銷建築融資抵押權
        ，一但中興撥款予被上訴人，而被上訴人因本身財務問題仍無法獲得建築融
        資貸款銀行之同意塗銷抵押權時，上訴人即須依向中興銀行貸款之約定，負
        責清償全部貸款，甚至因所購得之房屋仍存在建築融資貨款銀行之抵押權，
        屆時該貸款銀行如若實行抵押權拍賣系爭房地，則上訴人將一無所有且須負
        擔高額之貸款清償責任，凡此均業已嚴重影響上訴人之權利。
    四、一般建築融資還款來源固多為後續分戶之貸款，然以當時被上訴人積欠該建
        築融資銀行債務高達六億七千二百萬元之龐大金額，又遲繳利息達數千萬元
        ，建築融資貸款銀行為確保債權獲得全部或更多的清償，必不輕易同意被上
        訴人僅以分戶貸款之金額來清償一小部份之貸款，而會要求被上訴人提供更
        多之清償金額。據此，原審判決以一般建築融資之清償原則，推論本件必能
        獲得同樣模式之處理，微論已與本件向中興銀行函詢結果相悖，甚者此項推
        論純係根據本件解約後起訴前，被上訴人已與建築融資貸款銀行達成和解並
        塗銷系爭房地抵押權後的狀況而為判決，卻未顧及上訴人於多次催告被上訴
        人塗銷抵押權後仍不得要領之情況，如何能奢求上訴人空等待被上訴人與建
        築融資貸款銀行間達成和解期日之到來，其判決理由殊嫌偏頗。
乙、被上訴人方面：
  壹、聲明：
    一、上訴人之訴駁回。
    二、第一、二審訴訟費用由上訴人負擔。
    三、如受不利之判決時，請准供擔保免為假執行。
  貳、陳述：除與原審判決記載相同者予以引用外，補稱略以：
    一、依最高法院七十三年度台上字第三一九五號、八十七年度台上字第一二一二
        號、七十七年度台上字第一二六○號民事、七十二年度台上字第三七八七號
        判決所示物之出賣人對於買受人所負瑕疵擔保之責任，係以其物依民法第三
        百七十三條之規定，危險移轉於買受人時有瑕疵存在為要件，出賣人對於買
        受人始應負擔保之責。職此，上訴人於被上訴人依約尚無須辦理交屋前，亦
        即尚無塗銷系爭抵押權之義務前，即逕行主張被上訴人未塗銷系爭房地抵押
        權應負瑕疵擔保之責而為催告解除契約其所為之催告、解約顯係不合法。
    二、被上訴人依約就上訴人產權登記款部分代上訴人向中興商銀申辦銀行貸款四
        百萬元，其間，雖因被上訴人發生財務危機，中興商銀向上訴人表示暫不撥
        款，非表示拒絕貸款，惟日後中興商銀同意撥款時，上訴人之違約擋付，導
        致中興商銀未能核撥上開貸款以塗銷抵押權，又上訴人未依約於八十八年六
        月十日給付期款二百四十八萬元，據此，上訴人阻止中興商銀撥款實係等同
        違約未配合被上訴人申辦貸款，又上訴人亦未依約給付期款，是上訴人向被
        上訴人催告解約，顯無理由，灼然至明。
    三、另依最高法院八十六年度台上字第三八五三號、七十七年度台上字第二四二
        號判決要旨，本件買賣被上訴人於上訴人付清價金時，如前所述既得以分戶
        貸款方式塗銷抵押權將本件房地產權移轉予上訴人，上訴人自不得於付清價
        金前即逕催告被上訴人先行塗銷系爭抵押權，並進而解除本件買賣契約，法
        理至明。
    四、復按八十五年度台上字第一六三號判決內容謂：「按買受人有正當理由，恐
        第三人主張權利，致失其因買賣契約所得權利之全部或一部者，得拒絕支付
        價金之全部或一部，固為民法第三百六十八條第一項前段所明定，惟依上開
        規定，買受人恐第三人主張權利而拒絕支付價金者，僅得按權利瑕疵危險程
        度為之，亦即拒絕支付之價金應與權利瑕疵危險之程度相當，始符公平之原
        則。．．．」末按不安之抗辯權，於他方當事人為對待給付或提出擔保時，
        即行消滅，惟他方當事人為對待給付或提出擔保以消滅不安抗辯權，並非義
        務，他方是否為對待給付或提出擔保，以消滅不安抗辯權，由其自行斟酌決
        定，在他方當事人未為對待給付或提出擔保時，僅足使先為給付者免負遲延
        責任而已，尚不足以使他方當事人即負遲延責任，應先為給付之當事人尚不
        得據以解除契約，先為給付之當事人惟有至他方當事人所負債務已屆清償期
        後，始得請求其給付，此際他方當事人固可主張同時履行抗辯權，若未主張
        者，他方當事人方發生遲延責任之問題（學者孫森焱先生著民法債編總論第
        五八０、五八一頁足供參照，參鈞院八十九年度上易字第二五五號判決理由
        書）。縱認被上訴人前於八十八年五月間確曾發生財務危機，惟如前所述被
        上訴人所出賣之本件房地既未遭建築融資銀行查封拍賣，且上訴人亦尚未繳
        清價金前，上訴人雖得主張不安抗辯免負遲延責任，惟上訴人尚不得催告被
        上訴人提前給付塗銷抵押權，並進而據以解除契約，據此，上訴人依約於付
        清價款前本無權催告被上訴人塗銷建築融資之抵押權，並據以解除本約，事
        理明確，稽諸上開判決意旨，上訴人如有正當理由，惟恐第三人即建築融資
        銀行主張權利，致失其因買賣契約所得權利之全部或一部者。按依民法第三
        六八條第一項規定，亦僅得主張於被上訴人提供相當擔保前拒絕支付價金之
        全部或一部，惟上訴人並無解除之權，法理灼然，並予陳明。
    五、綜上所述，依兩造系爭合約所載，被上訴人之塗銷抵押權之義務，尚未屆期
        ，惟被上訴人仍於上訴人未履約繳清期款前，甚至上訴人違約向貸款銀行阻
        止撥款之情形下，仍先行塗銷系爭抵押權之設定，顯見被上訴人確無違約，
        灼然無疑。
    理    由
一、本件上訴人之法定代理人陳美龍於民國八十八年十月二十二日變更為陳秋華，有
    公司變更登記事項卡可稽，並經陳秋華聲明承受訴訟，核無不合，先予明。
二、上訴人起訴主張：兩造於八十八年四月二十二日訂立不動產買賣契約（下稱系爭
    買賣契約），由伊向被上訴人訂購坐落桃園縣八德市○里段六一六地號土地應有
    部分萬分之一○八及其上門牌號碼桃園縣八德市○○街二十七號房屋一戶、併地
    下壹層平面貳編號第Ｂ２１及Ｂ２２號停車位貳個（下稱系爭房地），總價七百
    六十萬元，已付價金一百零八萬元，並約定於八十八年六月十日繳付第二期款二
    百四十八萬元，由伊簽發同面額，發票日為八十八年四月二十二日，到期日八十
    八年六月十日，票號０四四一三五號之本票（下稱系爭本票）乙紙交付被上訴人
    以為付款之擔保。被上訴人於八十八年五月二十一日移轉系爭房地予伊，並代伊
    向中興商業銀行辦妥抵押貸款，惟系爭房地上仍有被上訴人設定予訴外人台新國
    際商業銀行（下稱台新銀行）本金最高限額六億七千二百萬元之建築融資貸款抵
    押權（下稱系爭抵押權），因被上訴人當時爆發財務危機，伊為求權利獲得保障
    ，依約催告被上訴人塗銷該抵押權設定登記，惟被上訴人置之不理，伊乃依約解
    除系爭買賣契約，被上訴人自應返還伊已付價金及同額之違約金等情，爰依回復
    原狀之法律關係求為命被上訴人給付伊二百一十六萬元，及自民國八十八年七月
    十一日起至清償日止，按年息百分之五計算之遲延利息之判決。
    被上訴人則以：被上訴人依約固負有塗銷建築融資抵押權登記之義務，惟兩造並
    未約定塗銷之時點，而本件並無任何第三人對系爭不動產主張抵押權利，上訴人
    之權益並未受有影響；況上訴人迄今尚未依約繳清房屋價款，被上訴人無交付系
    爭標的物之義務，且不負瑕疵擔保責任，上訴人催告被上訴人塗銷抵押權登記，
    即屬無據；且縱令上訴人得解除系爭合約，兩造約定之違約金，亦屬過高等語，
    資為抗辯。
三、上訴人主張伊於八十八年四月二十二日以七百六十萬元向被上訴人買受系爭房地
    ，其已付價金一百零八萬元，被上訴人於八十八年五月二十一日移轉系爭房地所
    有權予伊，惟至同年七月十日系爭房地仍設有系爭抵押權未塗銷之事實，業據提
    出不動產買賣契約書、統一發票、土地及建物登記謄本為證，且為被上訴人所不
    爭，堪信為真。
四、上訴人主張其於八十八年五月二十九日、六月三十日分別依約催告被上訴人塗銷
    系爭抵押權設定登記，惟被上訴人置之不理，其依約得解除系爭買賣契約之事實
    ，提出存證信函、調解聲請書、調解不成立證明書等件為證，惟被上訴人辯稱兩
    造並未約定塗銷之時點，亦無任何第三人對系爭不動產主張抵押權利，上訴人之
    權益並未受有影響；況上訴人迄今尚未依約繳清房屋價款，被上訴人無交付系爭
    標的物之義務，亦不負瑕疵擔保責任等語。經查：
  (一)系爭買賣契約第十三條約定：「乙方（指被上訴人）保證本約買賣房地產權清楚
    ，絕無一屋數賣之情事。乙方如因建築融資設定抵押權，應負責塗銷理清。定約
    後該房地如有可歸責乙方事由之糾葛情事者，概由乙方自行理清，否則如因上述
    情事致生糾紛而影響甲權益時，經甲方期限催告乙方解決，逾期乙方仍不解決時
    ，甲方（指上訴人）得解除本約，雙方並同意依第十四條違約之處罰及賠償規定
    處理。」，由是觀之，上訴人於訂約時已知有系爭抵押權設定之情事，並與被上
    訴人約定由被上訴人負責塗銷，惟兩造並未約定被上訴人應塗銷系爭抵押權登記
    之期限，而參以系爭買賣契約第十條之約定：「甲方繳清各期款項、代辦代墊之
    各項費用、逾期付款之滯納金及繳清辦理產權登記及抵押設定之各項費用及稅捐
    ，並完成金融機構貸款手續，且將貸款金額全數撥交乙方，全部履行本合約各條
    款義務後（如開具期票必須俟票據兌現），乙方應即通知甲方進行交屋，並於甲
    方辦妥交屋手續後，將土地、建物所有權狀及乙方代繳規費之收據交付甲方，並
    發給交屋證明書，俾憑換取錀匙，本約則無需返還。」則解釋上，被上訴人應塗
    銷系爭抵押權之期限，最遲應於被上訴人交屋前，即上訴人繳清各期款項時為之
    。查系爭買賣總價金為七百六十萬元，上訴人僅繳付至第一期款共一百零八萬元
    ，其後之第二期款二百四十八萬元，兩造約定於八十八年六月十日繳付，並由上
    訴人簽發同面額之系爭本票交付被上訴人以為付款之擔保，惟迄未兌現，貸款部
    分亦未經貸款銀行撥付，此為上訴人所自承，故被上訴人辯稱於上訴人付清應繳
    之款項前，尚無移轉系爭標的物所有權予上訴人，並塗銷本件房地抵押權登記之
    義務，即非無據。
  (二)又系爭買賣契約第十三條所約定，上訴人得解除契約者，僅於系爭房地因可歸責
    被上訴人事由致生糾紛而影響上訴人權益時，經限期催告而不為解決，始得為之
    ；而所謂因融資情事糾葛致生糾紛影響上訴人之權益，依定約時當事人之真意，
    應係指被上訴人因未能清償建築融資，致抵押權人行使抵押權或與抵押權人發生
    糾紛而影響上訴人之權利而言。本件系爭房地所有權於被上訴人移轉登記予上訴
    人時，固未塗銷其上因建築融資而設定之系爭抵押權登記，惟其時上訴人既尚未
    給付第二期價金，系爭房地亦無因可歸責被上訴人事由致生糾紛而影響上訴人權
    益之情事，縱認上訴人所提出有關被上訴人發生財務問題之新聞報導屬實，亦不
    足為系爭房地已發生糾紛而影響上訴人權益之證明。況系爭抵押權人台新銀行已
    於八十八年七月十六日出具塗銷同意書，並於同年月三十日辦妥塗銷登記，此有
    桃園縣八德地政事務所函在卷可稽（見本院卷第七一至八十頁），益加可證系爭
    房地並無因可歸責被上訴人事由致生糾紛而影響上訴人權益之情事。
  (三)又查一般建築融資之還款來源為後續分戶貸款。以分戶貸款清償原建融資時，一
    般交易習慣先將賣出之建物及其對應持分之土地所有權由賣方先行過戶予買方，
    但該賣出之部分仍保持設定第一順位之抵押權予建築融資銀行狀態，慣例上於辦
    理分戶貸款時，逐戶依貸款金額加二成各別將辦理分戶貸款不動產之持分土地及
    建物先行設定第二順位抵押權予承貸銀行，撥款清償原建築融資，再由融資銀行
    出具清償證明，分戶辦理塗銷原建築融資之第一順位抵押權，另原共同擔保建築
    基地及追加設定建物之抵押權則辦理部分清償擔保物減少之權利內容變更，有台
    新銀行之復函足憑（見原審卷第一二九頁），則被上訴人辯稱於上訴人同意撥款
    清償該戶原建築融資金額後，得辦理分戶塗銷，即非無據。上訴人雖主張系爭標
    的物於交付前即存有抵押權未塗銷之瑕疵，然依前開業界慣例，只要上訴人依約
    辦妥貸款手續並同意撥付貸得之金額，即得由融資銀行開具清償證明，分戶塗銷
    ，其權利並無受損之虞。至上訴人向中興銀行桃園分行辦理之系爭房地貸款，已
    於八十八年五月二十一日完成第二順位抵押權登記，惟該款項尚待被上訴人自行
    清償系爭建築融資後塗銷系爭抵押權，始得撥款，此有該分行函可稽（見本院卷
    第六三頁），然依系爭買賣契約第五條第二款之約定，該貸款為系爭房地買賣之
    期款，由被上訴人直接領取以抵付上訴人繳款項，故在被上訴人塗銷系爭抵押權
    前，中興銀行未撥款，顯不影響上訴人之權益。
  (四)雖上訴人於八十八年五月二十九日、六月三十日分別以存證信函催告被上訴人塗
    銷系爭抵押權設定登記，惟當時系爭房地並未因系爭抵押權發生糾紛而影響上訴
    人權益之情事，其催告顯不符系爭買賣契約第十三條所定之情形。
  (五)綜上所述，系爭房地既未因系爭抵押權發生糾紛致影響上訴人權益之情事，上訴
    人依合約第十三條約定解除契約，即無理由。
五、從而上訴人主張系爭買賣契約業已依法解除，依回復原狀之法律關係請求被上訴
    人返還價金及違約金共二百一十六萬元，及自民國八十八年七月十一日起至清償
    日止，按年息百分之五計算之遲延利息，為無理由，應予駁回。原審為上訴人敗
    訴之判決，及駁回其假執行之聲請，並無不合。上訴意旨指摘原判決不當，求予
    廢棄改判，為無理由，應予駁回。
六、據上論結，本件上訴為無理由，爰判決如主文。
中      華      民      國    八十九    年     十一     月      八      日
                                民事第三庭
                                    審判長法  官  張  宗  權
                                          法  官  陳  永  昌
                                          法  官  蕭  艿  菁
右正本係照原本作成。
如不服本判決，應於收受送達後二十日內向本院提出上訴書狀，其未表明上訴理由者
，應於提出上訴後二十日內向本院補提理由書狀（均須按他造當事人之人數附繕本）
上訴時應提出委任律師或具有律師資格之人之委任狀；委任有律師資格者，另應附具
律師及格證書及釋明委任人與受任人有民事訴訟法第四百六十六條之一第一項但書或
第二項（詳附註）所定關係之釋明文書影本。
中      華      民      國    八十九    年     十一     月      九      日
                                          書記官  尤  峰  惠
附註：
民事訴訟法第四百六十六條之一（第一項、第二項）：
對於第二審判決上訴，上訴人應委任律師為訴訟代理人。但上訴人或其法定代理人具
有律師資格者，不在此限。
上訴人之配偶、三親等內之血親、二親等內之姻親，或上訴人為法人、中央或地方機
關時，其所屬專任人員具有律師資格並經法院認為適當者，亦得為第三審訴訟代理人
。


司法院資訊處製作；財團法人民間司法改革基金會備份。
